臺灣屏東地方法院民事判決　　　　　　　　　　　　　九十三年度訴字第三八三號
　　原　　　告　教育部
　　法定代理人　丙○○
　　訴訟代理人　丁○○
　　被　　　告　甲○○
　　　　　　　　乙○○
　　右二人共同
　　訴訟代理人　曾耀陞律師
右事人間請求返還土地等事件，本院於民國九十三年一月十九日言詞辯論終結，判決
如下：
    主      文
被告乙○○應將如附表一所示土地上建物拆除，並將土地返還原告。
被告甲○○應將如附表二所示土地上建物拆除，並將土地返還原告。
被告乙○○及甲○○應將如附表三所示土地上建物拆除，並將土地返還原告。
被告乙○○應給付原告新臺幣伍萬肆仟佰拾肆元，及自民國九十三年十月九日起
至清償日止，按年利率百分之五計算之利息，暨自民國九十三年七月一日起至將附表
一所示土地之建物拆除，並將土地返還原告日止，按年給付原告新臺幣玖仟零貳拾壹
元。
被告甲○○應給付原告新臺幣貳萬肆仟玖佰拾柒元，及自民國九十三年十月七日起
至清償日止，按年利率百分之五計算之利息，暨自民國九十三年七月一日起至將附表
二所示土地之建物拆除，並將土地返還原告日止，按年給付原告新臺幣肆仟壹佰肆拾
元。
被告乙○○及甲○○應連帶給付原告新臺幣壹拾貳萬貳仟貳佰玖拾元，及自民國九十
三年十月九日起至清償日止，按年利率百分之五計算之利息，暨自九十三年七月一日
起至將附表三所示土地建物拆除，並將土地返還原告日止，按年給付原告新臺幣壹萬
玖仟捌佰貳拾貳元。
原告其餘之訴駁回。
訴訟費用由被告乙○○負擔百分之三十，被告甲○○負擔百分之二十，被告乙○○及
甲○○連帶負擔百分之五十。
本判決第一、二、三項於原告分別以新臺幣肆拾伍萬元、貳拾萬元及陸拾萬元為被告
乙○○、被告甲○○及被告乙○○及甲○○供擔保後得假執行；但被告乙○○、被告
甲○○及被告乙○○及甲○○如於執行標的物拍定、變賣前，分別以新臺幣壹佰拾
伍萬元、新臺幣陸拾貳萬元及新臺幣壹佰捌拾萬元為原告預供擔保，得免為假執行。
本判決第四項於原告以新臺幣壹萬捌仟元供擔保後得假執行，但被告乙○○如於執行
標的物拍定、變賣前，以新臺幣伍萬肆仟佰拾肆元為原告預供擔保，得免為假執
行。
本判決第五項於原告以新臺幣捌仟伍佰元供擔保後得假執行，但被告甲○○如於執行
標的物拍定、變賣前，以新臺幣貳萬肆仟玖佰拾柒元為原告預供擔保，得免為假執
行。
本判決第六項於原告以新臺幣肆萬元供擔保後得假執行，但被告乙○○及甲○○如於
執行標的物拍定、變賣前，以新臺幣壹拾貳萬貳仟貳佰玖拾元為原告預供擔保，得免
為假執行。
原告其餘假執行之聲請駁回。
    事實及理由
一、原告起訴主張：坐落屏東縣內埔鄉○○段七二三，七二三之一，七二三之二，七
    三六，七三九，七四七，七五一地號七筆土地為中華民國所有，原告為管理機關
    ，被告乙○○及甲○○未經允許，分別無權占用如附表一及附表二所示面積土地
    建造磚造瓦房及鐵架蓋鐵皮屋使用；另被告乙○○及甲○○因繼承公同共有之門
    牌編號屏東縣內埔鄉○○路九十八號磚造瓦房及庭院無權占用如附表三所示面積
    土地，爰依所有物返還請求權，請求被告分別將上開地上物除去，並將土地交還
    原告。又被告無權占用原告之土地，原告自得依不當得利之規定請求被告賠償相
    當於租金之利益。爰以申報地價之年息百分之五為計算被告所占用土地面積所受
    利益之標準，請求被告給付自民國八十八年一月至九十二年十二月止，即九十三
    年一月前五年期間之不當得利，並自九十三年一月一日起至返還上開土地日止之
    損害金，並於本院聲明(一)被告乙○○應將如附表一所示土地上建物拆除，並將土
    地返還原告。(二)被告甲○○應將如附表二所示土地上建物拆除，並將土地返還原
    告。(三)被告乙○○及甲○○應將如附表三所示土地上建物拆除，並將土地返還原
    告。(四)被告乙○○應給付原告新臺幣（下同）九萬二千七百五十六元，及自九十
    三年九月五日起至清償日止，按年利率百分之五計算之利息，暨自民國九十三年
    一月一日起至將附表一所示土地之建物拆除，並將土地返還原告日止，按年給付
    原告一萬五千零三十五元。(五)被告甲○○應給付原告四萬二千五百七十一元，及
    自九十三年八月二十四日起至清償日止，按年利率百分之五計算之利息，暨自九
    十三年一月一日起至將附表二所示土地之建物拆除，並將土地返還原告日止，按
    年給付原告六千九百元。(六)被告乙○○及甲○○應連帶給付原告十二萬二千二百
    九十元，及自九十三年九月五日起至清償日止，按年利率百分之五計算之利息，
    暨自九十三年一月一日起至將附表三所示土地建物拆除，並將土地返還原告日止
    ，按年給付原告一萬九千八百二十二元。(七)願供擔保，請准為假執行之宣告。
二、被告乙○○及甲○○則以：
　(一)附表一所示土地上建物為被告乙○○所建，現作為放置雜物及農具使用；附表二
    所示土地上建物為被告甲○○所建，作為廁所及堆放雜物使用；附表三所示土地
    上建物即門牌編號屏東縣內埔鄉○○路九十八號為被告之被繼承人吳運喜所建，
    由被告二人共同繼承管理使用，現由被告甲○○居住及設置祠堂供奉祖先之用。
    被繼承人吳運喜曾於四十六年間起就上開土地與前所有權人臺灣省政府訂立耕地
    租賃，嗣雖因變更土地用途而致租約失效，惟被繼承人吳運喜死亡改由被告占用
    上開土地後，原管理機關及原告仍持續主動開立繳款單，向被告收取租金，被告
    亦均依單據繳納，堪認兩造已有訂立不定期租賃契約之默示意思表示合意，被告
    二人並非無權占有系爭土地，原告自無權請求返還。
  (二)直至九十年底及九十三年一至六月部分，被告均有依原告開立之繳款單繳納租金
    ，被告既已依原告請求繳納，原告自不得嗣後擅自調高租金數額，並溯及既往，
    回溯五年即八十八年至九十二年租金部分亦依調整後之租金額請求，而就已繳納
    之八十八年一月至九十年十二月部分再向被告請求繳納因租金調整所生之差額；
    再者，原告一律依土地公告地價百分之五作為計算租金之標準並依此據以向被告
    請求，惟依前開土地之使用現況而言，亦屬偏高不當等語置辯，並聲請請求駁回
    原告之訴，如受不利益判決，願供擔保請准為免假執行之宣告。
三、兩造不爭執事項：
　(一)被告就系爭土地使用之面積位置如附圖所示；其中如附表一所示建物為被告乙○
    ○所有、如附表二所示建物為甲○○所有、如附表三所示建物為被告二人繼承公
    同共有。
  (二)附表三所示土地部分曾由被告之被繼承人吳運喜所承租，訂有耕地租賃，惟嗣因
    吳運喜變更土地用途，該耕地租賃契約業已於變更為非耕地使用後已失其效力。
  (三)被告二人持續依原告開立之繳款單繳納費用至九十年底，其中八十八年至九十年
    間每年繳納三千零五十五元，共九千一百六十元，另九十三年一月至六月部分亦
    已繳納二萬九千三百零四元。
四、原告主張被告乙○○、甲○○分別無權占有系爭土地如附表一、二所示部分及被
    告二人共同無權占有如附表三所示部分，惟為被告所否認，並以前揭情詞置辯，
    經兩造協議簡化爭點，兩造有爭執者茲為：被告二人是否有合法之使用權源，即
    兩造間是否有不定期租賃契約關係存在；如無，原告得請求之不當得利金額為何
    ，茲分述如下。
五、兩造間是否成立不定期租賃關係部分：
　(一)按當事人互相意思一致者，無論其為明示或默示，契約即為成立，當事人對於必
    要之點，意思一致，而對於非必要之點，未經表示意思者，推定其契約為成立，
    關於該非必要之點，當事人意思不一致時，法院應依其事件之性質定之，民法第
    一百五十三條定有明文，是兩造如未有訂立租賃契約之明示或默示意思合致，即
    難認有何租賃契約之訂立。本件被告辯稱其與原告間成立不定期租賃契約，主要
    係以原管理機關及原告均主動自訂租金並開立繳款單向被告收取租金，被告亦持
    續以承租之意思繳納租金之事實，而推論兩造間已有訂立租賃契約之默示意思合
    致，並提出四十六年至今之繳款收據其中之二十九紙為證。經查：被告提出之繳
    款收據其中十八紙為被繼承人吳運喜之耕地租賃契約之地租收據，而該耕地租賃
    業已失其效力為兩造所不爭；而其餘繳款單名稱標示為「臺灣省省有學產房地租
    金及損害賠償金、罰鍰違約金收入繳款書」，其上將各種款項名稱並列，而原告
    向被告收取之款項曾以「學產代金」、「房地租金」及「使用補償金」表示者均
    有，是該繳款收據尚不足以作為認定兩造間有存在特定契約關係之表徵。再者，
    當事人之一方本於債之關係而向他方請求為一定之作為或不作為時，其債之發生
    原因非恆僅只於契約，亦可能依據其他法律關係，此時，債權人均得向債務人為
    一定給付之請求，是本件原告雖持續向被告收取土地使用費用，而被告亦有給付
    之事實，惟如上所述，其間給付發生之原因所在多有，尚不得遽以推認兩造間即
    有默示之租賃意思合致存在。此外，被告復無法提出其他事證原告有與被告成立
    租賃契約之默示意思表示，從而，兩造間並未存有不定期租賃契約堪予認定。
六、原告得請求之不當得利金額為何部分：
  (一)按無法律上之原因而受利益，致他人受損害者，應返還其利益，雖有法律上之原
    因，而其後已不存在者，亦同，民法第一百七十九條定有明文。本件就被告占有
    如附圖所示土地，與原告並未成立租賃契約業據前述，且被告至今仍持續占用系
    爭土地，則被告無權占用系爭土地其為明確。原告請求被告返還自九十二年十二
    月三十一日前五年內之八十八年一月起至九十二年十二月三十一日止，及自九十
    三年一月起至被告返還系爭土地日止，使用系爭土地所獲得相當於租金之不當得
    利，依法即屬正當，又兩造間既不存在不定期租賃關係，則被告抗辯原告擅自調
    高租金及不得就八十八年至九十年底已繳納部分請求再行補繳調整後之租金差額
    云云，即不足採。。
  (二)又城市地方房屋之租金，以不超過土地及其建築物申報總價額年息百分之十為限
    ；又公有土地，以各該宗土地之公告地價為申報地價，免予申報。土地法第九十
　　七條平均地權條例施行細則第二十一條分別定有明文。土地法第九十七條第一項
　　規定之租金，係指同時承租基地及其建築物兩者而言。如僅承租基地或建築物時
　　，自應分別按其申報價額計算租金。而基地租金之數額，除以基地申報地價為基
    礎外，尚須斟酌基地之位置，工、商業繁榮之程度，承租人利用基地之經濟價值
    及所受利益等項，並與鄰地租金相比較，以為決定，並非必達申報總地價年息百
    分之十最高額。就原告得請求之數額茲審酌分述如下：
  1.查被告乙○○所有如附表一所示土地上建物、被告甲○○所有如附表二所示土地
    上建物及二人公同共有之如附表二所示土地上建物，係坐落內埔鄉○○路約二十
    米道路附近，未直接鄰接道路，屬文教住家地區，周圍為住家及種植檳榔樹，市
    況尚非繁榮，又附表一及附表二所示建物分別為被告乙○○及甲○○二、三十年
    前所建，均已相當老舊，且僅作為放置農具雜物及廁所使用；而被告二人共有之
    如附表三所示土地上之該磚造瓦房及庭院，則為被告之被繼承人吳運喜所建，雖
    已興建數十年，惟經維謢整修現況良好，現為被告甲○○及其家人居住及設置祠
    堂供奉祖先使用等情狀，有本院九十三年十月十四日勘驗筆錄及原告提出照片五
    張附卷可稽（見本院卷六四至六七頁、七二至七七頁），本院審酌系爭七筆土地
    自八十六年七月至九十二年十二月期間申報地價均為每平方公尺二千三百元，九
    十三年一月之申報地價則為每平方公尺一千八百元，此有地價謄本在卷可佐（見
    本院卷一二０至一二七頁），及上開土地基地坐落位置、工商繁榮程況、土地之
    使用現況、被告所受利益等情狀，認被告乙○○及被告甲○○分別占有如附表一
    及附表二所示土地所受相當於租金之不當得利，應以土地申報總價之年息百分之
    三為計算為適當；被告二人共同占有如附表三所示土地所受相當於租金之利益則
    以土地申報總價之年息百分之五計算為適當。
  2.依上所述，被告乙○○無權占有如附表一所示土地，原告得請求自八十八年一月
    至九十二年十二月之相當於租金之不當得利金額應為五萬七千六百三十二元（
    167.05×2300×3%×5=57632元，元以下四捨五入），九十三年一月起按年得請
    求之金額則為九千零二十一元（167.05×1800×3%=9021元，元以下四捨五入）
    ；被告甲○○無權占有如附表二所示土地，原告得請求自八十八年一月至九十二
    年十二月之相當於租金之不當得利金額為二萬六千四百五十一元（76.67×2300
    ×3%×5= 26451元，元以下四捨五入），九十三年一月起按年得請求之金額則為
    四千一百四十元（76.67×1800×3%=4140元，元以下四捨五入）；被告二人公同
    共有之建物無權占有如附表三所示土地，原告得請求自八十八年一月至九十二年
    十二月之相當於租金之不當得利金額為十二萬六千六百三十八元（220.24×2300
     ×5%×5=126638元），九十三年一月起按年得請求之金額則為一萬九千八百二
       十二元（220.24×1800×5%=19822元，元以下四捨五入）。
  3.另查被告自八十八年至九十年十二月已就全部占有部分（即附表一、二、三部分
    ）給付原告九千一百六十元，應予扣除，則依各自占有比例計算各自應扣除部分
    ，即被告乙○○占有之附表一部分應扣除三千二百九十八元〔9160×（167.05/4
    63.96）=3298元，元以下四捨五入〕；被告甲○○占有之附表二部分應扣除一千
    五百十四元〔9160×（76.67/463.96）=1514元，元以下四捨五入〕；被告乙○
    ○及甲○○共同占有之附表三部分應扣除四千三百四十八元〔9160×（220.24
    /463.96）=4348元，元以下四捨五入〕。又被告就九十三年一月至六月之使用補
    償金部分業已給付原告，為原告所不爭，上部分自應予以扣除，是原告嗣再就該
    部分請求，顯無理由，不應准許。
  4.綜上，原告得請求被告二人給付相當於租金之利益分別為：被告乙○○應給付五
    萬四千三百三十四元（00000-0000=54334），及自起訴狀繕本送達翌日即九十三
    年十月九日起至清償日止，按年利率百分之五計算之利息，並自九十三年七月一
    日起至將附表一所示土地之地上物拆除，並將土地返還原告日止，按年給付原告
    九千零二十一元；請求被告甲○○應給付二萬四千九百三十七元（00000-0000
    =24937），及自起訴狀繕本送達翌日即九十三年十月七日起至清償日止，按年利
    率百分之五計算之利息，並自九十三年七月一日起至將附表二所示土地之地上物
    拆除，並將土地返還原告日止，按年給付原告四千一百四十元；請求被告乙○○
    及甲○○應連帶給付十二萬二千二百九十元（000000-0000=122290），及自起訴
    狀繕本送達翌日即九十三年十月九日起至清償日止，按年利率百分之五計算之利
    息，並自九十三年七月一日起至將附表三所示土地地上物拆除，並將土地返還原
    告日止，按年給付原告一萬九千八百二十二元。
七、綜上所述，原告依據民法第七百六十七條及一百七十九條規定，請求被告乙○○
    應將附表一所示土地上建物拆除，並將土地返還原告；被告甲○○應將如附表二
    所示土地上建物拆除，並將土地返還原告；被告乙○○及甲○○應將如附表三所
    示土地上建物拆除，並將土地返還原告。另被告乙○○應給付原告五萬四千三百
    三十四元，及自九十三年九月五日起至清償日止，按年利率百分之五計算之利息
    ，並自九十三年七月一日起至將附表一所示土地之地上物拆除，並將土地返還原
    告日止，按年給付原告九千零二十一元；被告甲○○應給付原告二萬四千九百三
    十七元，及自九十三年八月二十四日起至清償日止，按年利率百分之五計算之利
    息，並自九十三年七月一日起至將附表二所示土地之地上物拆除，並將土地返還
    原告日止，按年給付原告四千一百四十元；被告乙○○及甲○○應連帶給付十二
    萬二千二百九十元，及自九十三年九月五日起至清償日止，按年利率百分之五計
    算之利息，並自九十三年七月一日起至將附表三所示土地地上物拆除，並將土地
    返還原告日止，按年給付原告一萬九千八百二十二元，為有理由，應予准許，逾
    此範圍之請求，即屬無據，應予駁回。
八、原告勝訴部分，兩造分別陳明願供擔保，聲請宣告假執行及免為假執行，經核均
    無不合，爰分別酌定相當之擔保金額准許之。又原告其餘之訴既經本院駁回，其
    假執行之聲請，亦失所附麗，應併予駁回。
九、本件事證已臻明確，兩造其餘攻擊防禦方法，經核與判決結果不生影響，爰不一
    一論述，併此敘明。
十、結論：原告之訴一部為有理由，一部為無理由，依民事訴訟法第七十九條、第八
    十五條第一項但書、第八十五條第二項、第三百九十條第二項、第三百九十二條
    第二項，判決如主文。
中　　　華　　　民　　　國　　九十四　　年　　　一　　　月　　三十一　　日
                                       臺灣屏東地方法院民事第一庭
                                                   審判長法官　羅心芳
                                                   法　　　官　翁世容
                                                   法      官  林雅莉
正本係照原本作成。
如不服本判決，應於送達後廿日內向本院提出上訴狀。
                                             法院書記官  黃佳惠
中　　　華　　　民　　　國　　九十四　　年　　　一　　　月　　三十一　　日
附表一：
┌────┬────────────────┬────────┬──────────┬──────────┐
│占用人  │坐落土地標示地號                │占用建物位置編號│占用面積（平方公尺）│合計面積（平方公尺）│
├────┼────────────────┼────────┼──────────┼──────────┤
│乙○○  │屏東縣內埔鄉○○段七二三地號    │附圖編號Ａ      │一一五點五八        │一六七點零五        │
│        ├────────────────┼────────┼──────────┤                    │
│        │同　　　　　　　　　右          │附圖編號Ｂ１    │十點一四            │                    │
│        ├────────────────┼────────┼──────────┤                    │
│        │屏東縣內埔鄉○○段七二三之一地號│附圖編號Ｂ      │四一點三三          │                    │
└────┴────────────────┴────────┴──────────┴──────────┘
附表二：
┌────┬────────────────┬────────┬──────────┬──────────┐
│占用人  │坐落土地標示地號                │占用建物位置編號│占用面積（平方公尺）│合計面積（平方公尺）│
├────┼────────────────┼────────┼──────────┼──────────┤
│甲○○  │屏東縣內埔鄉○○段七三九地號    │附圖編號Ｅ      │三八點六八          │七六點六七          │
│        ├────────────────┼────────┼──────────┤                    │
│        │屏東縣內埔鄉○○段七五一地號    │附圖編號Ｅ１    │十五點五二          │                    │
│        ├────────────────┼────────┼──────────┤                    │
│        │屏東縣內埔鄉○○段七四七地號    │附圖編號Ｅ２    │十九點五四          │                    │
│        ├────────────────┼────────┼──────────┤                    │
│        │屏東縣內埔鄉○○段七三六地號    │附圖編號Ｅ３    │二點九三            │                    │
└────┴────────────────┴────────┴──────────┴──────────┘
附表三：
┌────┬────────────────┬────────┬──────────┬──────────┐
│占用人  │坐落土地標示地號                │占用建物位置編號│占用面積（平方公尺）│合計面積（平方公尺）│
├────┼────────────────┼────────┼──────────┼──────────┤
│乙○○  │屏東縣內埔鄉○○段七二三地號    │附圖編號Ｃ２    │十四點二九          │二二零點二四        │
│甲○○  ├────────────────┼────────┼──────────┤                    │
│        │屏東縣內埔鄉○○段七二三之二地號│附圖編號Ｄ１    │四十點八五          │                    │
│        ├────────────────┼────────┼──────────┤                    │
│        │同　　　　　　　　　　　右      │附圖編號Ｃ１    │十七點八三          │                    │
│        ├────────────────┼────────┼──────────┤                    │
│        │屏東縣內埔鄉○○段七二三之三地號│附圖編號Ｃ      │二一點零九          │                    │
│        ├────────────────┼────────┼──────────┤                    │
│        │同　　　　　　　　　　　右      │附圖編號Ｄ      │一二六點一八        │                    │
└────┴────────────────┴────────┴──────────┴──────────┘
